【裁判字號】    94,選訴,14
【裁判日期】    950412
【裁判案由】    違反公職人員選舉罷免法
【裁判全文】
臺灣臺中地方法院刑事判決              94年度選訴字第14號
公  訴  人  臺灣臺中地方法院檢察署檢察官
被      告  庚○○
            丙○○
右二人共同
選任辯護人  周平凡律師
被      告  甲○○
選任辯護人  林瓊嘉律師
上列被告等因違反公職人員選舉罷免法案件，經檢察官提起公訴
（94年度選偵字第24號），本院判決如下：
    主    文
庚○○、丙○○、甲○○均無罪。
    理    由
一、公訴意旨略以：
  (一)庚○○係第十五屆臺中縣議會議員，於民國九十四年九月間
    參選第十六屆臺中縣議會議員選舉，為臺中縣第八選舉區（
    臺中縣太平市）縣議員候選人；丙○○則為庚○○之配偶，
    並在臺中縣太平市○○路四百三十之二號經營「大太平五金
    百貨」。甲○○則為臺中縣太平市德隆里里長。
  (二)庚○○為尋求連任當選，竟與丙○○、甲○○及不詳姓名年
    籍之人基於概括之犯意聯絡，於九十四年九月中旬某日，庚○○親自撥打0000000000號電話向橡木桶洋酒股
    份有限公司中港分公司中港門市（以下簡稱橡木桶洋酒公司
    中港門市）訂購拉馬邑白蘭地ＸＯ洋酒（以下簡稱拉馬邑白
    蘭地洋酒）。每三瓶一組，每組價格新臺幣（下同）一千零
    十元，總共購買六十七組（即二百零一瓶）拉馬邑白蘭地洋
    酒，共計六萬七千六百七十元，另贈送勞德老爺十五年威士
    忌洋酒六瓶。同年九月十六日下午十四時許，橡木桶洋酒公
    司中港門市銷售員己○○載運上開洋酒送貨到上址「大太平
    五金百貨」，經「大太平五金百貨」店長丁○○簽收後，再
    至隔鄰即同市○○路四百五十六號庚○○議員服務處請款，
    由丙○○以現金付款。庚○○及丙○○隨即透過太平市德隆
    里里長甲○○及其他不詳姓名年籍之人，連續交付上開洋酒
    約一百七十瓶予有投票權人，請託於九十四年十二月三日選
    舉時將票投給庚○○，而約定投票權為一定之行使。其中，
    甲○○於同年九月中旬某日，前往太平市○○里○○路一百
    零七號，贈送拉馬邑白蘭地洋酒一瓶予太平市德隆里第十四
    鄰前任鄰長戊○○（誤繕為張松輝）之配偶乙○○（另經檢
    察官為緩起訴處分），要求支持庚○○競選議員，將票投給
    庚○○，不能跑票，以贈送此實用禮品之方式，對於該里有
    投票權之人交付賄賂，而約定投票權為一定之行使。因認被
    告三人共同涉嫌違反公職人員選舉罷免法第九十條之一第一
    項之罪嫌。
二、按犯罪事實應依證據認定之，無證據不得認定犯罪事實，又
    不能證明被告犯罪者，應諭知無罪之判決，刑事訴訟法第一
    百五十四條第二項、第三百零一條第一項分別定有明文。次
    按被告之自白不得作為有罪判決之唯一證據；仍應調查其他
    必要之證據，以察其是否與事實相符，刑事訴訟法第一百五
    十六條第二項亦規定甚詳。申言之，被告之自白縱使具有任
    意性，苟無補強證據，亦無從擔保自白之真實性，以是之故
    ，立法推定其證據證明力不足，必待第二證據即補強證據出
    現，始得察其自白是否與事實相符。被告以外之人所為之供
    述證據，無論出於共犯、同案被告、被害人、告訴人或證人
    ，其證據價值更為薄弱，縱使證人有具結偽證之處罰，亦無
    從擔保其證言之真實性，如係此等之人所為單一之指述，當
    然推定其證據證明力不足，無需探究其指述之真實性如何。
    又同一證人之多次證述，仍屬一個證人之證言，尚非數個證
    據，必須有佐證，始可作為認定事實之基礎證據。除前述被
    告之自白必須補強證據加以補強外，主要待證事實需有證人
    （廣義證人包括共犯、同案被告、被害人、告訴人等）二人
    以上，亦即單一證人之證言，仍須依其他第二證據加以補強
    （見陳樸生著刑事證據法第七章第三節第五三四頁）。進而
    言之，自白係被告之認罪行為，其證據證明力最強，立法猶
    規定不得作為有罪判決之唯一證據；則舉重以明輕，被告以
    外之人之指述或證述，尤亦不得作為有罪判決之唯一證據。
    何況，在證據法則上，補強證據必須補強待證事實，至任何
    人均無可置疑之地步，亦即必須符合「超越合理懷疑原則」
    ，始得據以論罪；其尚有疑者，利益應歸被告，依「罪疑利
    益歸被告原則」，仍應為有利被告事實之認定。申言之，當
    證據資料尚有對被告有利之存疑時，如無法依客觀方法排除
    此項合理之可疑，則依罪疑利益歸被告原則，不得僅以此項
    證據資料作為有罪判決之依據。再者，認定被告有罪之事實
    應憑證據；如未能發現相當之證據，或證據不足以證明，自
    不能以推測或擬制之方法，以為裁判之基礎；且認定事實所
    憑之證據，其為訴訟上之證明，須達於通常一般人均不致有
    所懷疑，而得確信其為事實之程度者，始得據為有罪之認定
    ；倘其證明尚未達到此一程度，而有合理之懷疑存在時，尚
    難為有罪之認定基礎；苟積極證據不足為不利於被告事實之
    認定時，即應為有利於被告之認定，更不必有何有利之證據
    ；亦即如無確切之積極證據，足以證明犯罪事實，即令被告
    不能為有利之反證，亦不能遽論以罪責，此亦為刑事司法實
    務向來之見解（最高法院三十年上字第八一六號、四十年臺
    上八六號、七十六年臺上字第四九八六號判例意旨參照）。
    徵諸被告既無自證己罪之義務，更無自證無罪之義務，此乃
    當然之法理。刑事訴訟法第一百六十一條已於九十一年二月
    八日修正公布，其第一項規定：檢察官就被告犯罪事實，應
    負舉證責任，並指出證明之方法。因此，檢察官對於起訴之
    犯罪事實，應負提出證據及說服之實質舉證責任。倘其所提
    出之證據，不足為被告有罪之積極證明，或其指出證明之方
    法，無從說服法院以形成被告有罪之心證，基於無罪推定之
    原則，自應為被告無罪判決之諭知，最高法院亦著有九十二
    年臺上字第一二八號判例可資參照。
三、公訴人認被告等人涉嫌違反公職人員選舉罷免法犯行，無非
    係以下列證據為其論據：
  (一)供述證據：
  1.證人即橡木桶洋酒公司中港門市職員洪盈君、己○○具結證
    述被告庚○○（下直接以姓名稱呼）、丙○○（下直接以姓
    名稱呼）一次購買二百零一瓶拉馬邑白蘭地洋酒之事實。
  2.證人即「大太平五金百貨」店長丁○○證稱有簽收二百零一
    瓶拉馬邑白蘭地洋酒，僅由該店出售一瓶，餘由丙○○拿取
    使用之事實。
  3.證人戊○○（起訴書誤繕為張志輝）與乙○○證述戊○○為
    太平市德隆里十四鄰前任鄰長，以及被告甲○○（下直接以
    姓名稱呼）贈送拉馬邑白蘭地洋酒一瓶，並要求支持投票給
    庚○○，不能跑票等行賄之事實。
  4.庚○○於偵查中供稱其親自訂購二百零一瓶拉馬邑白蘭地洋
    酒之事實。
  5.丙○○於偵查中供稱庚○○所訂購之二百零一瓶拉馬邑白蘭
    地洋酒為其處理付款事宜之事實。
  (二)書證及物證：
  1.臺中縣警察局霧峰分局、九十四年十月二十八日十四時二十
    分、受執行人戊○○之搜索、扣押筆錄一份、拉馬邑白蘭地
    洋酒一瓶及現場照片四張（以上證明乙○○確有收受拉馬邑
    白蘭地洋酒一瓶之事實）。
  2.臺灣臺中地方法院九十四年度聲搜字第四一一九號搜索票、
    法務部調查局臺中縣調查站九十四年十月二十八日搜索、扣
    押筆錄二份及拉馬邑白蘭地洋酒二瓶、包裝袋一只、九十四
    年八月五日起至九十四年十月二十八日止帳冊資料一冊、九
    十四年九月十六日橡木桶洋酒公司出貨單、現金支出傳票一
    冊；在太平市○○路四百三十之二號「大太平五金百貨」扣
    得拉馬邑白蘭地洋酒三十瓶、勞德老爺十五年威士忌洋酒六
    瓶及橡木桶洋酒公司大、小包裝紙袋五十只（證明庚○○、
    丙○○確有購買拉馬邑白蘭地洋酒之事實）。
  (三)蒞庭公訴人並補充：丙○○於警詢（誤認為調查局人員詢問
    ）及偵訊時均業已表示出售拉馬邑白蘭地洋酒沒有開立統一
    發票，卻於本院審理時提出業已出售之統一發票，顯有疑義
    ；且依其所提出之統一發票與一般實際交易常情不符，經互
    相比對結果，歧異之處甚多；且庚○○平日無暇管「大太平
    五金百貨」生意，自無可能於參選前之時刻幫該百貨行叫貨
    ；依證人己○○證述內容，可知該批拉馬邑白蘭地洋酒應係
    服務處欲使用，而送至百貨行隱蔽，丙○○所供交付該批洋
    酒貨款予證人己○○之經過顯然不可採；本案經檢察官帶隊
    前往該百貨行搜索，並無發現該洋酒之價錢標示，可見該批
    洋酒並未上架販售；證人丁○○於本院審理時翻異前詞顯係
    配合丙○○之說詞，亦要無可採；至證人乙○○於本院審理
    時翻異前詞，依庚○○與丙○○所提錄音帶內容，可見證人
    乙○○與戊○○於本案後受到社區居民指點之心理壓力，乙○○復無法提供在其住處扣得之拉馬邑白蘭地洋酒取自何處
    之任何說明及證明，前後證述內容不一，其於本院審理時翻
    異其詞，亦無可採；甲○○先前業已積欠庚○○二十萬元在
    先，迄仍未返還，雖丙○○供稱其業已清償完畢，然與甲○○所述不符，甲○○應尚未償還全部債務，此亦可徵甲○○
    有替庚○○賄選之動機；且依據橡木桶洋酒公司回函及臺中
    縣市人民總人數及總戶數等資料相較，足見自證人乙○○住
    處起獲之酒類非庚○○、丙○○夫婦送出者，機率甚小等節
    。
四、惟訊據被告三人固直承上開一、(一)及庚○○、丙○○坦承一
    、(二)購買拉馬邑白蘭地洋酒等事實不諱，然均堅決否認有何
    違反公職人員選舉罷免法之犯行，庚○○辯稱：伊訂購拉馬
    邑白蘭地洋酒，係供其夫丙○○所營「大太平五金百貨」對
    外販售之用，至於伊服務處扣得之拉馬邑白蘭地洋酒則是別
    人送來的，證人乙○○住處所扣得之拉馬邑白蘭地洋酒並不
    是伊送的，也不知如何來的等語；丙○○辯稱：拉馬邑白蘭
    地洋酒送到「大太平五金百貨」是由店長丁○○簽收，因為
    百貨行小姐說現金不夠，伊才要該小姐至服務處借六百七十
    元回「大太平五金百貨」付款，伊與庚○○根本都不認識乙○○，並沒有送拉馬邑白蘭地洋酒給她，而且拉馬邑白蘭地
    洋酒這種酒到處都可以買得到，並不能因此說是伊送給乙○○的等語；甲○○辯稱：伊只是義工幫忙庚○○輔選，沒有
    擔任何職務，伊並未送酒給證人乙○○，在乙○○住處所扣
    得之拉馬邑白蘭地洋酒是否為庚○○所訂的酒伊並不知情，
    也不知道庚○○是否有送酒給其他人等語。
五、經查：
  (一)公訴人所舉證人洪盈君、己○○等警、偵訊之證述，暨庚○○、丙○○於警、偵訊等供述內容，及前開三、(二)2.等書證
    及物證，均僅能證明庚○○與丙○○有購買拉馬邑白蘭地洋
    酒二百零一瓶之事實，並不能證明庚○○與丙○○購買上開
    酒類之用途即用於庚○○參選縣議員選舉時賄選使用。另所
    舉證人丁○○於警、偵訊之證述內容，亦僅能證明其有簽收
    庚○○、丙○○訂購拉馬邑白蘭地洋酒二百零一瓶之事實，
    且其中一瓶由丁○○於九十四年十月初在「大太平五金百貨
    」賣出，其餘除為警查扣者外均由丙○○拿取使用；惟就丙○○究竟將該些酒出售或免費提供他人暢飲抑或送予他人？
    及如贈送他人飲用，其目的是在希望受贈者於第十六屆臺中
    縣縣議員選舉時投票支持庚○○，抑或有其他私人因素，則
    無法直接證明。另所舉證人戊○○於警、偵訊證述內容，其
    均僅證述伊曾擔任德隆里第十四鄰之前任鄰長，警方在其住
    處起獲一瓶拉馬邑白蘭地洋酒予以扣案，對於該瓶酒之來源
    、出處則均表示不知情等語（參選他卷第一０五頁至第一０
    七頁、第一二六頁筆錄），猶無從為不利於庚○○等三人之
    認定。
  (二)本案直接且唯一證明庚○○、丙○○與甲○○共同涉犯行賄
    犯行之證據，無非係證人乙○○之證述及自其住處扣得之拉
    馬邑白蘭地洋酒一瓶為證。
  1.證人乙○○於九十四年十月二十八日警詢時，固然陳稱：九
    十四年十月二十八日自其住處扣得之拉馬邑白蘭地洋酒是在
    某日晚上，由臺中縣太平市德隆里里長甲○○拿到伊住處送
    給伊的，希望伊家人五票能支持庚○○議員，於選舉時不能
    跑票，要投給庚○○議員，甲○○送來一瓶，忘了如何包裝
    ，很像有一個盒子，裝酒的盒子伊已經丟掉了，因為是里長
    甲○○拜託，所以可能會支持他，但其他家人伊就不知道了
    等語（參九十四年度選他字第三四九號【下簡稱選他卷】第
    一０九頁至第一一０頁筆錄）。於檢察官同日偵訊時，供稱
    ：在伊住處扣得之拉馬邑白蘭地洋酒是里長甲○○拜託伊家
    中五票不要跑票，他私下來拜託伊的，甲○○說酒是他自己
    買的，伊家有五票，怕伊兒子到時忙不去投票，伊有說盡量
    ，伊會向伊兒子說，但那是伊兒子的權利，庚○○以前在社
    區有爭取建設，她都肯做，甲○○才肯替她拉票，共送一瓶
    酒，應該有盒子，警詢筆錄都實在等語（參選他卷第一二六
    頁至第一二七頁筆錄）。均直指在其住處扣得之拉馬邑白蘭
    地洋酒為甲○○所贈送等情。惟於本院九十五年一月二十日
    審理時，則改證稱：在伊住處扣得之拉馬邑白蘭地洋酒並非
    是甲○○所贈送，是伊在某次喝喜酒的場合帶回來的，之所
    以在警、偵訊為上開內容之陳述，是因為當時伊先生戊○○
    身體不舒服，伊急著要帶他去看醫生，才會說該酒是甲○○
    送的，而且當時係警察指著酒櫃質問伊酒瓶來源，伊說是甲○○送的，伊是指酒櫃內的酒，並沒有特定那一瓶酒是甲○○送的，是警察自己把扣案之拉馬邑白蘭地洋酒取下扣案的
    等情。
  2.被告三人之選任辯護人雖均質疑證人乙○○於警詢筆錄無證
    據能力，暨庚○○與丙○○之選任辯護人質疑證人乙○○於
    偵訊時筆錄亦無證據能力等情：
  (1)然經本院九十五年三月二十九日審理時當庭播放乙○○警詢
    錄音帶，全長僅約十六分鐘左右，內容均由警方逐一詢問問
    題後，由乙○○回答，詢問之警員語氣溫和、誠懇，於乙○○不了解問題時，尚多次以更口語地語氣詢問之，期間不時
    出現打字聲音及他人交談之吵雜聲，顯非詢問者與應答者看
    著已事先做好的筆錄予以照唸，此觀本院當日審判筆錄及譯
    文一份（參本院卷第二二八頁筆錄、第二四三頁至第二四九
    頁）可明。依該錄音帶呈現客觀之詢答狀態，乙○○並無顯
    得煩躁或擔憂其先生戊○○身體不適等情況，且係在乙○○
    確實聽得懂詢問者之問題後方予答話；彼時證人乙○○係自
    其家中起獲拉馬邑白蘭地洋酒一瓶予以扣案後，隨即被帶回
    警局製作筆錄，期間除其先生戊○○陪同前往外，並無甲○○或丙○○或庚○○等人在場。反觀庚○○等人於九十四年
    十月二十八日遭搜索後翌日，甲○○及其太太、女兒隨即在
    住處外面質疑乙○○為何在警詢時說拉馬邑白蘭地洋酒是甲○○所贈送，並咄咄逼人地要求乙○○講出該酒不是甲○○
    贈送之回答內容，此由庚○○與丙○○之選任辯護人於本院
    行準備程序時所提錄音帶一捲及譯文，不乏出現「（吳妻問
    ：阮甲○○今年，妳沒當鄰長以後甘有來送妳酒？【臺語發
    音，下同】）沒啊！哪有送我酒？」、「（吳妻問：對！自
    妳沒做鄰長之後都沒有送妳酒！對不對？）嘿！對！」、「
    （吳妻問：）呼！對！那這樣好啊！一句話！妳講！我們甲○○自妳沒有做鄰長後就不曾再送妳酒一句話！對不對？乙○○！對不對？乙○○！．．．」、「（吳女問：妳為什麼
    要誣賴我爸？那妳為什麼要對地檢處蓋章？昨天我們過來問
    的時候妳還說沒有沒有！我不知！我不知）」等內容可明。
    證人乙○○於本院九十五年一月二十日審理時，並證稱：在
    伊住處搜索到拉馬邑白蘭地洋酒這件事並未造成伊生活上困
    擾，但伊心情不好，因為社區有人說伊誣賴甲○○等語（參
    本院卷第一七二頁筆錄）；證人即乙○○之夫戊○○於本院
    同日審理時，亦具結證稱：自從在伊住處扣得拉馬邑白蘭地
    洋酒後，曾經發生在伊住處打牌時，遭人抗議，有人叫救護
    車及請警察到伊住處鬧場，當時是有懷疑鄰居或甲○○所做
    的，但是沒有證據等語（參本院卷第一八八頁、第一八九頁
    筆錄）。顯見證人乙○○於警詢時之應詢內容較少權衡利害
    得失或受他人干預，其所為陳述具有較可信之特別情況，且
    為證明犯罪事實存否所必要者，比之於本院審理時受到甲○○家人及社區人士不斷指點，甚至以叫救護車、請警察到場
    等擾亂證人乙○○與戊○○之生活，而事後翻異之詞可信，
    依刑事訴訟法第一百五十九條之二規定，乙○○警詢筆錄自
    有證據能力。庚○○、丙○○之選任辯護人雖質疑警員如要
    對證人乙○○施以脅迫之方法，不致於警詢筆錄在有錄音之
    狀況下為之，因認證人乙○○之警詢筆錄並無證據能力一情
    ，乃係臆測之詞，為本院所不採。至甲○○之選任辯護人一
    再質疑證人乙○○之警詢筆錄譯文第七頁（即本院卷第二四
    七頁），證人乙○○應係要對在其住處扣案之拉馬邑白蘭地
    洋酒的來源再做說明，卻遭詢問警員搶答稱「妳才收起來而
    已」，顯不欲再讓證人乙○○就該瓶酒之來源詳加說明一情
    ，而認該警詢筆錄並無證據能力。然證人乙○○於警詢筆錄
    業已詳細說明在其住處起獲之拉馬邑白蘭地洋酒來源，且陳
    稱方才所述均屬實在，業已確保其先前陳述之正確性，詢問
    警員係在詢問證人乙○○對於本案尚有何意見時，為免證人
    乙○○多做重複性的陳述，適時地介入打斷其答話內容，乃
    為節省製作筆錄之時間，為避免司法資源之浪費，亦為審判
    實務上所常見，況且證人乙○○於詢問警員為「妳才收起來
    而已」之陳述後，亦稱「我又沒怎樣我還有什麼意見」，亦
    未對詢問警員之答話內容表示不妥或錯誤之處，甲○○之選
    任辯護人此部分辯護意旨乃屬臆測之詞，亦為本院所不採。
    庚○○、丙○○及甲○○之選任辯護人均質疑證人乙○○於
    警詢陳述無證據能力一節，均容有誤會。
  (2)至證人乙○○於檢察官偵訊時，業已明白供稱自其住處扣得
    之拉馬邑白蘭地洋酒係甲○○所致贈，要求伊家共五票不能
    跑票，要投票支持庚○○等語。該段內容雖屬其收受賄賂之
    自白，對甲○○、丙○○與庚○○而言，同亦屬「被告以外
    之人於偵查中向檢察官所為之陳述」，依刑事訴訟法第一百
    五十九條之一第二項規定，除顯有不可信之情況外，亦具有
    證據能力。庚○○等人之二位選任辯護人雖均質疑證人乙○○於警詢時業已受不當施壓，該施壓脅迫情況延續至偵訊程
    序，以致證人乙○○為不利於甲○○等人之陳述，應無證據
    能力云云（嗣甲○○之選任辯護人並未再質疑此部分證據能
    力，參本院卷第二三０頁筆錄）。然經本院當庭播放證人乙○○警詢錄音帶，並無二位選任辯護人所指稱之情況，已如
    前述，顯然證人乙○○於警詢筆錄之製作過程並無遭受不當
    施壓之情況，自亦無延續至偵查中可言，足見證人乙○○於
    偵查中之應答狀況，並無顯不可信之情況，依上開規定，自
    有證據能力。至庚○○、丙○○選任辯護人質疑依本院九十
    五年三月二十九日當庭播放證人乙○○偵訊光碟結果，無法
    播放，依刑事訴訟法第一００條之一規定「訊問被告，應全
    程連續錄音；必要時，並應全程連續錄影。但有急迫情況且
    經記明筆錄者，不在此限」、「筆錄內所載之被告之陳述與
    錄音、或錄影之內容不符者，除有前項但書情形外，其不符
    之部分，除有前項但書情形外，其不符之部分，不得作為證
    據」，認證人乙○○於偵訊時之筆錄內容亦無證據能力一情
    。然刑事訴訟法第一００條之一第二項之情況，應係限於筆
    錄內所載被告陳述與錄音或錄影之內容不符者，除有特別規
    定外，就不符內容不得作為證據。證人乙○○之偵訊光碟可
    能係因為受損之原因，導致無法正常播放，並非被告筆錄陳
    述與錄音或錄影有何不符合之處，尚與該條項規定「不得作
    為證據」之要件不相當，庚○○、丙○○之選任辯護人援引
    該條文認證人乙○○於以被告身分應訊及事後以證人身分供
    後具結者所為偵訊筆錄無證據能力一情，亦乏依據。況且，
    依卷內確實有證人乙○○之錄音或錄影光碟，僅因錄製機器
    、碟片之老舊或操作當否，而可能導致受損致無法播放，似
    難遽認上情有違背該條第一項訊問被告，應全程連續錄音，
    必要時應全程連續錄影之規定。況且，依刑事訴訟法第一百
    五十八條之四規定，縱使證人乙○○偵訊供述證據之取得，
    因錄製機器、碟片或操作人員之不當而有違背上開全程連續
    錄音、錄影法定程序。本院審酌為端正選風及肅貪風氣，公
    職人員之選舉尤應重視候選人之品行、資格及能力，有無行
    賄、收賄事涉候選人之廉能，將來得否盡心盡力為人民服務
    ，成為優良公僕之典範，乃涉及人權保障暨公共利益之均衡
    維護，依刑事訴訟法第一百五十八條之四規定，亦應有證據
    能力。
  (3)依上所述，證人乙○○於警、偵訊時關於自其住處起獲之拉
    馬邑白蘭地洋酒為甲○○行賄所用，要求投票支持庚○○等
    陳述，自均具有證據能力，堪以認定。
  3.次查，證人乙○○於警、偵訊時固均指稱上情，惟細究其上
    開二份供述證據，其於警詢時係稱：「（扣案之拉馬邑白蘭
    地洋酒來源？）是本里里長甲○○，他說這是他自己私人送
    的，希望我家人能支持庚○○議員選舉時不能跑票，要投給
    他庚○○議員。」、「（何時將酒送給妳？）我忘了是那一
    天，我只記得是晚上」、「（庚○○議員最近有拜票嗎？）
    沒有」等語；於檢察官偵訊時則證稱：「（當時甲○○拜託
    妳時，庚○○有無在場？）沒有，到現在庚○○本人沒有向
    我拜票」、「（甲○○以前有無送妳們酒？）以前有送，那
    是我先生當鄰長時，今年有無送，我忘記了」等語。充其量
    亦僅陳稱在其住處起獲之拉馬邑白蘭地洋酒係甲○○致贈，
    甲○○並表達希望乙○○及其家人共五票要支持庚○○當選
    議員，不要跑票之意思，並未提及庚○○或丙○○有行賄或
    與之接觸之事實，已難憑證人乙○○上開警、偵訊陳述內容
    為不利於庚○○、丙○○之認定。而證人乙○○於本院九十
    五年一月二十日審理時，亦改異其證詞，稱：扣案之拉馬邑
    白蘭地洋酒是伊在某次喝喜酒之場合帶回，並非甲○○所致
    贈，當時伊是說酒櫃內的酒是甲○○致贈，非指扣案之該瓶
    酒等語，亦與其於警、偵訊時為相異之陳述，已非無瑕疵可
    指。
  4.再者，自證人乙○○處所扣得之拉馬邑白蘭地洋酒一瓶，雖
    與在庚○○服務處扣得之二瓶酒類及在「大太平五金百貨」
    扣得之三十瓶酒類，均屬同一種類之拉馬邑白蘭地洋酒。然
    證人己○○於本院九十五年一月十八日審理時，具結證稱：
    拉馬邑白蘭地洋酒的貨號是屬於同一種酒類的意思，並不是
    代表進貨的時間，伊在公司任職期間送貨地點包括臺中縣市
    都有，九十四年間伊共送出幾百瓶的拉馬邑白蘭地洋酒，但
    正確數字伊不記得等語（參本院卷第一三六頁、第一三七頁
    筆錄）。經再向橡木桶洋酒公司函查結果，該公司自九十四
    年九月十六日起至同年十月二十八日止，該公司總共進口四
    千八百瓶拉馬邑白蘭地洋酒，在橡木桶洋酒公司門市部共出
    售一千五百八十九瓶，另由證揚便利、五力機電、火力食族
    等外放銷售單位分別出售一瓶、三瓶及一瓶，其中該公司於
    該段期間，在臺中中港門市銷售二百四十一瓶，於臺中文心
    門市銷售三十瓶；０５４７１（即拉馬邑白蘭地洋酒外盒盒
    底之號碼）為該公司九十四年七月三十一日前之舊電腦系統
    產品編碼，２１００４５為新電腦系統之產品編碼，２００
    ５０９為門市人員貼價格標之年月，上列條碼皆為該公司給
    予之編碼，並非國外原廠所給，至於Ｌ１０５１０１（，應
    係Ｌ１０５１０２之誤繕，即拉馬邑白蘭地洋酒瓶身之號碼
    ）之Ｌ為ｌｏｔ縮寫，即為”批”之意，１為２００１年，
    ０５１為該年第五十一天，０２為國外生產線編碼，此即為
    出產時間等節，有該公司九十五年一月四日九五橡字第００
    ０一號、同年月二十三日九五橡字第０００四號函文各一份
    為據（參本院卷第一一０頁、第一一一頁、第二一四頁）。
    足見在證人乙○○處所扣得之無外盒之拉馬邑白蘭地洋酒，
    僅於瓶身處貼有Ｌ１０５１０２之代表該酒類於國外出產之
    時間，縱使與在庚○○服務處扣得之二瓶拉馬邑白蘭地洋酒
    ，及在「大太平五金百貨」扣得之十四瓶，其瓶身均貼有Ｌ
    １０５１０２字樣（另在「大太平五金百貨」扣得之十六瓶
    則貼有Ｌ１０５０３字樣）相同（參本院卷第二四二頁勘驗
    筆錄），亦僅能代表該些酒類係在法國同年、同日之同一批
    生產線所大量生產，並不能證明即庚○○於同一時地向橡木
    桶洋酒公司同批訂購後再輾轉交付一瓶予乙○○收受。至於
    在證人乙○○處所扣得之拉馬邑白蘭地洋酒已無外盒，自無
    從區別原有外盒盒底所貼之條碼標籤為何，惟依上開橡木桶
    洋酒公司回覆內容，亦可知該盒底下方左側號碼０５４７１
    或２１００４５，均僅代表該拉馬邑白蘭地洋酒的貨號而已
    ，２００５０９則為該公司門市部貼上價格標籤之時，同均
    無法自該些號碼證明扣案之酒類是否來自於同一購買者於何
    時、於何處購買。況且，依橡木桶洋酒公司前開函覆內容，
    自庚○○購買該批二百零一瓶拉馬邑白蘭地洋酒後至本案搜
    索為止，該公司在全省即販售多達一千五百九十四瓶之多，
    於臺中市門市部亦有二百七十一瓶販售量，易言之，在臺中
    縣市區除庚○○所購二百零一瓶外，尚有七十瓶為不詳姓名
    者所購買，並非悉數為庚○○購買。況依上開橡木桶回覆及
    證人己○○證述內容，證人乙○○處所起獲之拉馬邑白蘭地
    洋酒，非無可能來自臺中縣市區之他處或其他外縣市。則證
    人乙○○所取得之拉馬邑白蘭地洋酒是否如其於警詢時所稱
    取自甲○○，甚或如公訴人所指甲○○取自於庚○○與丙○○再轉贈予證人乙○○等情，尚值存疑。
  (三)蒞庭公訴人雖舉出上開三、(三)之多項論述，認為丙○○、丁○○證述內容暨丙○○於本院審理時所提出售拉馬邑白蘭地
    洋酒之統一發票數紙顯屬不實，以及丙○○確有幫助庚○○
    賄選之動機，及證人乙○○處起獲之酒類非庚○○與丙○○
    夫婦致贈者之機率甚低等節。然被告並無自證己無罪之義務
    ，認定被告有罪之事證，仍須公訴人提出積極證據證明之，
    已如前述。縱使丙○○於本院審理時所提出之上開統一發票
    確與其於警、偵訊所供出售拉馬邑白蘭地洋酒並無開立統一
    發票，亦無任何記帳憑證等情不符，而有高度地合理懷疑為
    其事後杜撰，然對於其或庚○○有將該酒交予甲○○，再交
    予證人乙○○以為賄選，及將庚○○所訂購之酒類有再贈與
    其他收受賄賂者等重要待證事實，尚無何直接或間接之證據
    關聯性。又證人丁○○關於扣案酒類確實有上架販賣及其販
    售價格前後陳述不一，雖有迴護丙○○甚至庚○○、甲○○
    之嫌，惟縱使庚○○訂購該批酒類未用以「大太平五金百貨
    」上架對外販售，亦無法證明證人乙○○處所扣得之酒類即
    取自或買自該百貨行，更無法證明庚○○原已訂購二百零一
    瓶酒，僅餘三十瓶，另未在店內之一百七十一瓶拉馬邑白蘭
    地洋酒即作為其等行賄之用，彰彰明甚。又針對甲○○先前
    曾向丙○○借用二十萬元，是否業已完全清償完畢乙節，其
    等二人於本院九十五年一月十八日審理時所為陳述內容明顯
    不一（參本院卷第一三一頁筆錄），且甲○○表示其支持庚○○，固有與庚○○等人共犯行賄罪嫌之動機，惟仍乏積極
    事證證明其等有賄選之實。而依據臺中縣市居住民眾人數及
    戶數，相較於庚○○與丙○○所購買之二百零一瓶拉馬邑洋
    酒，雖有極大機率地可以推斷證人乙○○住處起獲之該洋酒
    ，出自庚○○與丙○○所訂購，然此亦屬臆測之詞，自不能
    作為本案不利於被告三人之認定。依上所述，縱使丙○○等
    人辯解之不可信，丙○○甚至因而犯有偽造文書等罪嫌，亦
    無法直接推定其等即有為公訴人所指之犯行。
六、查，本案於甲○○住處並未查扣與在證人乙○○處扣得之同
    種類拉馬邑白蘭地洋酒，或顯示甲○○曾致贈證人乙○○該
    洋酒之其他直接或間接證據，單憑證人乙○○於警、偵訊時
    之多次證述，仍屬一個證人之證言，且於本院審理時亦翻異
    其詞，已難認定其證述內容毫無瑕疵可指，仍非有其他積極
    證據佐證該酒確實為甲○○所致贈，尚不得遽認證人乙○○
    於警、偵訊所稱甲○○係基於行賄之意，方致贈該酒類等情
    為可採信。而依在證人乙○○住處所起獲之拉馬邑白蘭地洋
    酒與在庚○○服務處、「大太平五金百貨」扣得之拉馬邑白
    蘭地洋酒，雖均屬同種類、同貨號之酒類，然亦不能證明在
    證人乙○○處所扣得之酒類，即為庚○○於九十四年九月十
    六日所購買者，已如前述，亦根本無從如公訴人所推論之該
    酒係由庚○○或丙○○託由甲○○致贈予證人乙○○，以為
    行賄之用，益徵依卷存資料，亦無法證明證人乙○○於警、
    偵訊時所述扣案之拉馬邑白蘭地洋酒係來自於甲○○一情，
    為真實可採。退步言之，縱論確有如公訴人所指甲○○致贈
    該瓶酒予證人乙○○之事實，單憑證人乙○○之警、偵訊證
    述內容及前開五、(二)4.之說明，亦不足認定甲○○所致贈之
    該酒係取自於庚○○或丙○○。綜上所述，依現有事證，尚
    無法使本院形成庚○○等三人涉犯上開罪嫌之確切心證，其
    等犯罪不能證明，揆諸前開法律規定及判例意旨，爰均依法
    為無罪判決之諭知。
七、至丙○○於本院審理時另提出統一發票數份，顯然具有高度
    懷疑係事後臨訟杜撰偽造，此部分涉犯文書不實登載罪嫌，
    自應由檢察官另行偵辦。
據上論斷，應依刑事訴訟法第三百零一條第一項，判決如主文。
中    華    民    國    95    年    4     月    12    日
                  刑事第三庭  審判長法  官  張靜琪
                                    法  官  吳進發
                                    法  官  賴妙雲
上正本證明與原本無異。
如不服本判決，應於送達後十日內向本院提出上訴狀（須附繕
本），上訴於台灣高等法院台中分院。
                                    書記官  孫曉鳳
中    華    民    國    95    年    4     月    12    日


司法院資訊處製作；財團法人民間司法改革基金會備份。
